【裁判字號】    92,重訴,563
【裁判日期】    921231
【裁判案由】    損害賠償
【裁判全文】
臺灣高雄地方法院民事判決  九十二年度重訴字第五六三號
    原      告  甲○○
                丙○○○
    共      同  乙○○
    訴訟代理人
    被      告  丁○○    住高.
右當事人間損害賠償事件，由本院刑事庭移送前來，經本院於民國九十二年十二月十
日言詞辯論終結，判決如左：
    主      文
被告應給付原告新台幣陸佰壹拾陸萬元及自民國九十一年十月八日起至清償日止按週
年利率百分之五計算之利息。
訴訟費用由被告負擔。
本判決於原告以新台幣貳佰萬元供擔保後得假執行。但被告如以新台幣陸佰壹拾陸萬
為原告供擔保後免為假執行。
    事實及理由
一、本件原告起訴主張被告自民國八十六年十月間起即持訴外人海光企業股份有限公
    司（下稱海光公司）、億純興業有限公司（下稱億純公司）所簽發，並指名受款
    人為訴外人高明汽車貨運股份有限公司（下稱高明公司）或國鈺貨櫃通運股份有
    限公司（下稱國鈺公司）之支票而陸續向伊等調度資金周轉，嗣自九十年一月十
    五日起，其即持訴外人許英勇所簽發，並指定受款人為訴外人高明公司或國鈺公
    司，且由其偽造該二公司之印文而偽造背書之遠期支票共二十八紙而向伊等訛稱
    該諸票據係訴外人高明公司、國鈺公司收受之客票，致伊等陷於錯誤而先後交付
    計新台幣（下同）六百十六萬元之借款予被告收受，嗣訴外人許英勇所簽發之該
    二十八紙票據經伊等提示後，竟均遭存款不足及拒絕往來戶而全數退票，經伊等
    向華南商業銀行籬仔內分行查詢訴外人許英勇之資料始知其關係戶為經營汽車修
    護之「宏勇汽車有限公司」，其不可能為訴外人高明公司、國鈺公司之客戶始知
    受騙，而被告所為業經鈞院刑事庭認其構成行使偽造私文書之罪而予判處有期徒
    刑五月，為此乃依侵權行為損害賠償請求權或消費借貸之法律關係請求判令被告
    應給付六百十六萬元及自起訴狀繕本送達之翌日即九十一年十月八日起至清償日
    止按週年利率百分之五計算之利息，並願供擔保請准為假執行之宣告。
二、被告則以伊固曾持與訴外人許英勇所換得之支票而於背面蓋用訴外人高明公司之
    印文後向原告丙○○○借款，惟伊自始並未曾向原告甲○○借過任何款項，所得
    之借款亦非原告甲○○所匯，而伊係以訴外人許英勇、海光公司所簽發之客票（
    許英勇部分即系爭之六百十六萬元支票，海光公司部分則為四百零二萬六千二百
    六十七元）計一千零十八萬六千二百六十七元之客票持向原告丙○○○借款，其
    於扣除月息二分後，共計交予伊六百十二萬八千七百二十元現款，是原告丙○○○早已將上開票據之借款利息取走，所稱伊向渠等詐得六百十六萬元云云實與事
    實不符，再者，伊交付予原告丙○○○之訴外人海光公司所簽發之支票亦均有兌
    現，故扣除該兌現客票部分，伊亦僅積欠原告丙○○○二百一十萬二千四百五十
    三元，且伊之老人年金自九十一年十二月份起即由原告丙○○○以每期三千元，
    迄今計十期而予扣押受償，伊自第三信用合作社退社費一萬元暨乙存帳戶二千元
    亦均為原告丙○○○所扣押受償，扣除此數，伊僅欠原告丙○○○二百零六萬零
    四百五十三元，是原告主張伊有上開金額之欠款自為無據，爰聲明求為判決駁回
    原告之訴及假執行之聲請，如受不利之判決，並願供擔保請准免為假執行之宣告
    。
三、本件原告主張被告自上開時日起即持訴外人海光公司、億純公司所簽發，並指名
    受款人為訴外人高明公司或國鈺公司之支票而陸續向伊等調借資金，嗣即持訴外
    人許英勇所簽發，並指定受款人為訴外人高明公司或國鈺公司，且由其偽造該二
    公司之印文而偽造背書之遠期支票共二十八紙而向伊等訛稱該諸票據係訴外人高
    明公司、國鈺公司收受之客票，致伊等先後交付六百十六萬元之借款予被告收受
    ，嗣該等支票經提示後竟均遭存款不足及拒絕往來戶而全數退票，而被告所為業
    經本院刑事庭認其構成行使偽造私文書之罪而予判處有期徒刑五月等情，此經本
    院查閱卷附本院九十一年度訴字第二一三二號刑事卷宗影本無訛，並有該案刑事
    判決在卷可稽，被告除否認有向原告甲○○借款之情事外，餘則均不予爭執而堪
    信原告此部分之主張為真實，惟被告則另以前揭情詞置辯。經查：
    (1)、原告甲○○是否係本件借款之貸與人部分：
        本件原告甲○○於前因執有被告所簽發之票據而向本院聲請對之核發被告應
        付二十萬元及自九十年八月六日起至清償日止按週年利率百分之六計算之利
        息之支付命令，經本院予以核發九十年度促字第四五五二三號支付命令後，
        業因被告未為異議而告確定，原告甲○○並執此而對被告為強制執行乙節，
        此經本院調閱本院九十一年度執字第四四二一五號強制執行事件卷宗查明無
        訛，而被告之妻即訴外人顏連金粒於九十年六月四日與原告甲○○及訴外人
        李秀慧於其住家對談時，乃對其等稱以「... 那時候房子賣一賣，決定只欠
        妳們一百多萬，欠芬九十多萬，那時還的好好的」之語等情，亦有上開刑事
        卷宗所附錄音譯文乙件在卷足憑，是原告甲○○既因借款持有被告所開立之
        票據而對之執有支付命令之執行名義，且被告之妻亦自陳有積欠原告甲○○
        借款之事，加以原告丙○○○於事發時之九十年間業屆六十餘歲（二十七年
        四月五日生），其應無力處理與被告如此繁雜之金錢及票據往來情事，原告
        甲○○所陳系爭借款均係由其處理並為調借等語應屬可採，被告所辯未曾向
        原告甲○○借款云云應屬無據。
    (2)、海光公司已兌現之支票額可否自系爭票款扣除部分：
        原告就其所執有之系爭支票及與被告之金錢往來細目，乃依日期先後及轉帳
        來源等明細製有資金流程表乙節，此有被告所不爭執真正之上開刑事卷宗所
        附流程表、送款單、支存收款存根、綜合存款存摺等件在卷可稽，而被告固
        於九十年二月十五日、三月十五日、四月十三日、五月十四日分別交付面額
        計四百零二萬六千二百六十七元之海光公司支票予原告收受，且各該支票依
        原告所自承之並業均兌現，惟依上開流程表所載，被告所交付之海光支票四
        紙，原告各於收受後，在扣除利息後即與票號ＡＣ0000000、000
        0000、0000000、0000000號之各組支票併予計算後匯款
        支付完畢，此觀「編號6 AC0000000 0/15-5/000 00000*2%(105天/30)=
        11900(17萬之利息)(1)1/30先調現800000(90.1.30轉帳丁○○二信甲存18-4
        帳戶)1/30-2/00 000000*2%*(17天/30天)=9067(80 萬部份之利息)
        (2)2/15以海光支票KA0000000 ＄0000000，發票日90.4.13  2/15-4/13
        0000000*2%(57天/30天)=48061( 海光0000000之利息)(3)170000+0000000-
        -000000-00000(先調現金)-00000-0000-00000=549227--- 於90.2.15轉帳丁○○ (三信)甲存18-4帳戶＄549200(轉帳至百位數)」之記載即明（17000即
        票面金額，0000000即海光支票票面金額，其即以此二者相加後減去被告一
        月三十日先調借之800000元及16500先調現金，再減170000元、800000元、
        0000000元預扣利息後，再匯出其全部差額，是海光支票部分即已匯款支付
        完畢），而其餘三筆亦均同此，是被告所兌現其所交付之訴外人海光公司支
        票面額計四百零二萬六千二百六十七元，原告於其調借時原即已行交付完畢
        ，亦即原告所借出之金額乃為系爭票面金額之六百十二萬元再加上海光支票
        之票面金額四百零二萬六千二百六十七元即一千零十四萬餘元，而非如被告
        所辯之僅六百十六萬元而已，被告自不得以原告業已扣除之海光支票兌現面
        額所剩之系爭票款債務，再主張以已扣除之海光支票面額續為扣抵者，被告
        所辯其僅借得六百十六萬元，且得以海光支票面額再與之抵銷云云尚為無據
        。
    (3)、被告主張老人年金、第三信用合作社社費抵銷部分：
        本件被告固以原告業將其每期三千元之老人年金及第三信用合作社之退社費
        暨乙存帳戶內款予以扣押受償而主張抵銷四萬二千元云云，惟上開扣押命令
        乃係原告甲○○執其對被告所有之二十萬元票據債權所核發之前揭確定支付
        命令為執行名義而由本院以九十一年度執字第四四二一五號強制執行事件受
        理後所為，且原告甲○○於該強制執行事件中除業收取高雄市第三信用合作
        社股金餘額一萬零四百八十一元及帳戶存款餘額二千八百八十五元外，並未
        扣得任何老人年金予以受償乙節，此經本院調閱上開強制執行卷宗查明無訛
        ，是前開已扣款項乃係原告甲○○以其所執與本案無關之支付命令所示債權
        而為，其部分受償之債權與本件未取得執行名義之債權既非同筆，且其受償
        部分亦已消滅其對原告甲○○所負該筆債務之部分，被告自無從以此而再主
        張與其所負本件債務另為抵銷者，所辯其得抵銷四萬二千元云云自為無據。
    綜上所述，本件被告乃以訴外人許英勇所簽發之二十八紙票據而向原告二人借款
    六百十六萬元，而被告並不得以業已扣除而不在上開債務之內之訴外人海光公司
    支票票面金額四百零二萬六千二百六十七元及其所謂老人年金、第三信用合作社
    股金及帳戶餘額四萬二千元主張與之抵銷，是被告就上開借款金額自須如數償還
    ，從而本件原告依消費借貸之法律關係請求被告應給付如主文第一項所示之金額
    及其遲延利息，依法即無不合，自應予以准許。
四、本件兩造均陳明願供擔保請准為假執行或免為假執行之宣告，經核均無不合，爰
    分別酌定相當之擔保金額准許之。
五、據上論結：本件原告之訴為有理由，合依民事訴訟法第七十八條、第三百九十條
    第二項、第三百九十二條第二項，判決如主文。
中      華      民      國     九十二     年    十二    月    三十一    日
                              民事第五庭
~B法  官  黃  宏  欽
右為正本係照原本作成。
如不服本判決，應於判決送達後廿日內，向本院提出上訴狀並表明上訴理由，如於本
判決宣示後送達前提起上訴者，應於判決送達後十日內補提上訴理由書（須附繕本）。
中      華      民      國    九十二    年     十二     月    三十一    日
~B法院書記官  史華齡


司法院資訊處製作；財團法人民間司法改革基金會備份。
